【裁判字號】    95,判,292
【裁判日期】    950309
【裁判案由】    營利事業所得稅
【裁判全文】
最  高  行  政  法  院  判  決
                                     95年度判字第00292號
上  訴  人  新光人壽保險股份有限公司
代  表  人  甲○○
訴訟代理人  許祺昌
被 上訴 人  財政部臺北市國稅局
代  表  人  張盛和
上列當事人間因營利事業所得稅事件，上訴人對於中華民國93年
8月18日臺北高等行政法院92年度訴字第2326號判決，提起上訴
，本院判決如下：
    主  文
原判決關於駁回會議支出之營業成本之訴，暨命該部分訴訟費用
部分廢棄，發回臺北高等行政法院。
其餘上訴駁回。
上開駁回部分上訴審訴訟費用由上訴人負擔。
    理  由
一、上訴人民國（下同）87年度營利事業所得稅結算申報，列報
    營業成本計新台幣（下同）1,355億2,380萬4,693元，投資
    抵減稅額4,485萬6,465元及尚未抵繳扣繳稅額9億1,645萬6,
    949元。經被上訴人初查剔除營業成本中屬中美墨愛之船高
    峰會議2,813萬1,338元、溫哥華高峰會議支出1,882萬4,000
    元及人才培訓其中屬租用北投區○○路教育中心之租金支出
    、水電費等費用，並非單次活動費用計1,795萬0,521元之投
    資抵減稅額269萬2,578元，另前手息之扣繳稅款14萬0,274
    元部分，否准抵減應納稅額，核定營業成本為1,354億9,110
    萬5,587元，投資抵減稅額3,972萬7,087元及尚未抵繳之扣
    繳稅額9億1,631萬6,675元。上訴人不服，申請復查，經被
    上訴人以91年9月9日財北國稅法字第0910205495號復查決定
    ，駁回其申請，遂循序提起本件行政訴訟。（抵減應納稅額
    部分在原審已和解。）
二、本件上訴人在原審起訴意旨略以：（一）關於人才培訓之場
    地費：上訴人依行政院台82財字第13610號函核定發布公司
    研究與發展人才培訓及建立國際品牌形象之支出適用投資抵
    減辦法審查要點（下稱行政院83年發布投資抵減辦法）第3
    條規定，並無財政部89年4月21日台財稅第0890453102號函
    釋之「附設職業訓練機構需經行政院勞委會登記許可，其建
    築物租金、場地費始得認列」之項目。況因該函釋係在本件
    行為後所變更且不利於納稅義務人之釋示，依法律不溯既往
    原則，不得追溯適用本件。又上訴人曾於80年報請財政部賦
    稅署核釋適用前開審查要點第3條第3款，並經賦稅署轉被上
    訴人以80年10月8日（80）財北國稅審壹字第108741號函復
    在案。故本件87年度部分，依被上訴人前開函復內容及82年
    函釋規定申報抵減，並無不符，被上訴人不應因核定落後，
    而使其適用89年不利於納稅義務人之函釋，原核定亦有牴觸
    司法院釋字第287號解釋。另因單次場地費費用分攤或長期
    租用均相當，顯見上訴人長期租用費用合理，況因上訴人人
    員眾多及訓練課程專業性考量，實有長期租用之必要。（二
    ）關於愛之船高峰會議與溫哥華高峰會議會議費：因愛之船
    高峰會議及溫哥華高峰會議，係應國外同業邀請，以各種方
    式（如研討、拜會、交誼、講演等）與同業主管及績優人員
    交流、研究，以促使保險業務國際化。被上訴人以其係招待
    特定員工國外旅遊，並因其有成立職工福利委員會，遂剔除
    營業成本3,269萬9,106元，轉至職工福利項下列支，差額1,
    401萬4,632元以其他費用科目認列，歸課員工之薪資所得。
    惟上訴人所舉辦之前開會議，內容僅限於會議之相關支出，
    且均有會議記錄、洽租場地費用、遴選績優人員作心得分享
    等證明文件佐證，並無任何旅遊行程，故應予全數核實認列
    。為此請判決將訴願決定及原處分關於尚未抵繳之扣繳稅款
    以外部分均撤銷等語。
三、被上訴人則以：（一）營業成本部分：依上訴人所提示之國
    外邀請函及高峰會議競賽辦法，並依其會議記錄、高峰會議
    表揚大會特別報導、及董事長、副董事長等各層主管致詞相
    關資料查核結果，系爭高峰會議，係經競賽達一定之業績始
    可參加，非屬全體員工均可參加之活動。次查其所提示中美
    墨愛之船高峰會議及溫哥華高峰會議相關會議明細資料，除
    會議場地佈置費、總務費用等可直接歸屬於舉辦會議之費用
    計81萬5,022元，已予認定外，其餘計4,671萬3,738元，均
    為旅遊團費，如機票、船艙費、住宿費、餐費、保險費、雜
    費、其他（取消行程）等，核屬員工旅遊費用性質；經再通
    知上訴人提示相關證明資料，上訴人仍僅提示其高峰會議之
    全部專刊，主張其確有開會表揚之事實，尚無法提示進一步
    之事證，核其所稱，尚難採信，是原核定依財政部函釋規定
    ，剔除營業成本3,269萬9,106元，轉至職工福利項下列支，
    差額1,401萬4,632元以上訴人之其他費用科目認列，歸課員
    工之薪資所得，並無違誤。（二）投資抵減稅額（人才培訓
    支出－租金支出、場地費部分）：行為時適用之投資抵減辦
    法第3條第3項第3款所稱之「場地費」，核屬「單次訓練活
    動」所租用之場地租金，如係「自建訓練中心」作長期訓練
    活動使用，則屬「第5款：其他經中央目的事業主管機關及
    財政部專案認定屬人才培訓之支出」。次依財政部89年4月
    21日台財稅第0890453102號函釋發布之投資抵減辦法審查要
    點規定，附設職業訓練機構需經行政院勞委會登記許可，其
    建築物租金、場地費始得認列，而說明二亦規定，該函發布
    日前未核課確定之案件，均適用該要點；又所訴被上訴人80
    年10月8日（80）財北國稅審壹字第108741號函乙節，經查
    該函內容僅函復上訴人依前開投資抵減辦法規定辦理，上訴
    人自應就其實際情況依規定據實申報，方屬合法，所訴顯係
    誤解。另查，本件上訴人長期租用北投大飯店股份有限公司
    位於台北市○○區○○路224號房屋，作為員工在職教育訓
    練中心，因其非屬單次訓練活動，自應依行為時投資抵減辦
    法規定適用第3條第3項第5款規定辦理。但上訴人本期並未
    報經中央目的事業主管機關及財政部專案認定，教育訓練中
    心之相關支出屬人才培訓支出，復無法提示相關之合約及計
    畫等證明文件，被上訴人原核定將系爭研修部分相關費用之
    租金、場地費支出等費用計1,795萬0,521元，認非屬人才培
    訓支出，否准適用投資抵減稅額，核與促產條例及投資抵減
    辦法規定並無不合等語，資為抗辯。
四、原審斟酌全辯論意旨及調查證據結果，以：（一）關於營業
    成本部分：按「營利事業所得之計算，以其本年度收入總額
    減除各項成本費用、損失及稅捐後之純益額為所得額。」為
    所得稅法第24條第1項所明定。次按「．．．（一）營利事
    業已依法成立職工福利委員會並依規定提撥職工福利金，其
    舉辦國內、外旅遊所支付之費用，應先在職工福利金項下列
    支，超過職工福利金動支標準（當年度職工福利金總額30%
    ）部分，得以其他費用科目列帳。又舉辦全體員工均可參加
    之國內、外旅遊所支付之費用，免視為員工之所得。惟如以
    現金定額補貼或僅招待特定員工（如達一定服務年資、職位
    階層、業績標準．．．）旅遊部分，應認屬各該員工之其他
    所得，由該職工福利委員會依所得稅法第89條第3項規定列
    單申報主管稽徵機關；至超過職工福利金動支標準部分，確
    由營利事業負擔者，依同法第14條第1項第3類規定屬營利事
    業對員工之補助，應合併員工薪資所得扣繳所得稅。．．．
    」復經財政部83年9月7日台財稅第831608021號函釋有案。
    查上訴人係經營人壽、健康及傷害保險之銷售及其相關等業
    務，87年度營利事業所得稅結算，委託賴崇慶會計師辦理查
    核簽證申報，列報營業成本1,355億2,380萬4,693元，其中
    屬業務管理及營造費用項下之會議費計6,186萬2,350元，被
    上訴人初查以上開會議費支出係中美墨愛之船高峰會議支出
    2,813萬1,338元，及溫哥華高峰會議支出1,882萬4,000元，
    依上訴人所提示之國外邀請函、高峰會議競賽辦法、會議記
    錄、高峰會議表揚大會特別報導，及其董事長、副董事長等
    主管致詞相關資料查核結果，系爭高峰會議，係經競賽達一
    定之業績始可參加，非屬全體員工均可參加之活動，有其簽
    證會計師查核報告書可稽，又依其所提示中美墨愛之船高峰
    會議及溫哥華高峰會議之相關會議明細資料，除會議、場地
    佈置費、總務費用等係可直接歸屬於係舉辦會議之費用計81
    萬5,022元，已予認列外，其餘4,671萬3,738元，均為機票
    、船艙費、住宿費、餐費等旅遊團費，屬員工旅遊費用性質
    ，依首揭財政部函釋，計算上訴人87年度福利金總額之40%
    計4,278萬2,656元，減除原列支於文康活動項下之金額1,00
    8萬3,550元後之餘額3,269萬9,106元，轉列於職工福利金項
    下認列，差額1,401萬4,632元以其他費用科目認列（歸課員
    工之薪資所得），核定營業成本為1,354億9,110萬5,587元
    ，揆諸首揭規定及說明，自無不合，上訴人此部分所訴，洵
    不足採。（二）關於投資抵減稅額部分：按「為促進產業升
    級需要，公司得在下列用途項下支出金額5%至20%限度內，
    抵減當年度應納營利事業所得稅額；當年度不足抵減時，得
    在以後4年度內抵減之：一、．．．三、投資於研究與發展
    人才培訓及建立國際品牌形象之支出。．．．前項投資抵減
    , 其每1年度得抵減總額, 以不超過該公司當年度應納營利
    事業所得稅額50%為限。但最後年度抵減金額，不在此限。
    」暨「本辦法所稱人才培訓之支出，指公司為培育受雇員工
    ，辦理或指派參加與公司業務相關之訓練活動費用。前項所
    稱辦理包括自行辦理、聯合辦理或委託辦理。第1項訓練活
    動費用之適用範圍如左：一、師資之鐘點費及旅費。二、受
    訓員工之旅費及繳交訓練單位之費用。三、教材費、實習材
    料費、文具用品費、醫療費、保險費、教學觀摩費、書籍雜
    誌費、訓練期間伙食費、場地費及耐用年數不及2年之訓練
    器材設備費。四、參加技能檢定之費用。五、其他經中央目
    的事業主管機關及財政部專案認定屬人才培訓之支出。」分
    別為促產條例第6條第1項、第2項規定及行政院82年核定發
    布投資抵減辦法第3條所明定。查上訴人本期申報人才培訓
    支出計2,678萬5,032元，其中列報研修部分相關費用金額計
    1,795萬0,521元，被上訴人初查，以上開費用為上訴人租用
    臺北市○○區○○路教育中心之租金支出、水電費等費用，
    並非行為時投資抵減辦法第3條第3項第3款所稱之「場地費
    」，應屬同辦法第3條第3項第5款「其他經中央目的事業主
    管機關及財政部專案認定屬人才培訓之支出」，惟上訴人並
    未提出符合上開第5款之證明，被上訴人乃將系爭費用1,795
    萬0,521元，否准適用投資抵減稅額269萬2,578元，揆諸前
    揭規定，亦無不合。又上訴人與此部分案情相同之86年度營
    利事業所得稅事件，業經最高行政法院92年度判字第728號
    判決該部分上訴駁回確定在案，另被上訴人80年10月8日（
    80）財北國稅審壹字第108741號函係函復上訴人應依投資抵
    減辦法辦理，並非投資抵減辦法第3條第3項第5款之專案認
    定屬人才培訓之支出，上訴人主張系爭人才培訓支出業經專
    案認定，顯係其主觀對法令之誤解，亦不足採。綜上說明，
    本件被上訴人對上訴人87年度營利事業所得稅有關營業成本
    及投資抵減稅額之核定處分，核無違誤，訴願決定，予以維
    持，亦無不合，上訴人起訴意旨，非有理由，應予駁回。資
    為其判決之論據。
五、關於上訴駁回部分：查行為時公司研究與發展人才培訓及建
    立國際品牌形象支出適用投資抵減辦法係依行為時促進產業
    升級條例第6條第3項訂定之法規命令，該辦法所稱「人才培
    訓之支出」，指公司為培育受雇員工，辦理或指派參加與公
    司業務相關之訓練活動費用。至其訓練活動費用之適用範圍
    ，係採積極例示之規定，如與投資抵減辦法第3條第3項第1
    款至第4款之規定不相合時，即應適用同條項第5款概括性之
    補充規定，亦即須符合「其他經中央目的事業主管機關及財
    政部專案認定屬人才培訓之支出」之規定。本件行為時適用
    之投資抵減辦法第3條第3項第3款所稱之「場地費」，核屬
    「單次訓練活動」所租用之場地租金，並非自建或承租訓練
    中心作長期訓練活動使用之建物租金，此由該款文字所稱「
    訓練期間」伙食費、場地費，已屬甚明。故自建或承租訓練
    中心作長期訓練活動使用，屬於同辦法第3條第3項第5款所
    規定其他經中央目的事業主管機關及財政部專案認定屬人才
    培訓之支出。財政部89年4月21日台財稅第0890453102號函
    釋，與上述法令規定並無不合，且該函釋係就適用法令之解
    釋，應自法令發布施行日起生效，尚不生違背法律不溯及既
    往之問題。又查被上訴人80年10月8日（80）財北國稅審壹
    字第108741號函僅函復上訴人依前開投資抵減辦法規定辦理
    ，上訴人自應就其實際情況依規定據實申報，方屬合法，尚
    難以此函主張其已盡申報義務。本件上訴人長期租用臺北市
    北投區○○路教育中心之租金支出、水電費等費用，依上開
    說明，並非行為時投資抵減辦法第3條第3項第3款所稱之「
    場地費」，應屬同辦法第3條第3項第5款「其他經中央目的
    事業主管機關及財政部專案認定屬人才培訓之支出」，惟上
    訴人並未提出符合上開第5款之證明，被上訴人乃將系爭費
    用1,795萬0,521元，否准適用投資抵減稅額269萬2,578元，
    訴願決定及原判決就此部分加以維持，經核尚無不合。上訴
    意旨猶以：行為時「公司研究與發展人才培訓及建立國際品
    牌形象支出適用投資抵減辦法」第3條第3項第3款所稱之「
    場地費」，並未明文區分為「單次場地費」及「非單次場地
    費」，原判決誤將「非單次訓練用之場地費」，歸類為同辦
    法第5款「其他經中央目的事業主管機關及財政部專案認定
    屬人才培訓之支出」，並以上訴人未經申請專案核准為由，
    否准適用投資抵減稅額，顯有判決違背法令之重大違誤等語
    ，加以爭執，無非係其一己法律之歧異見解，尚難認此部分
    原判決有違背法令情事，是以上訴人此部分上訴為無理由，
    應予駁回。
六、關於廢棄部分：按「營利事業所得之計算，以其本年度收入
    總額減除各項成本費用、損失及稅捐後之純益額為所得額。
    」為所得稅法第24條第1項所明定。同法第80條第5項授權財
    政部訂定營利事業所得稅查核準則，該準則於第5章規定費
    用類之查核，而營利事業因出差及員工受訓所生之費用如何
    報列，於該準則第74條、第86條之1分別定有明文。對員工
    福利金之提撥及使用，則於同準則第81條加以規定，依該條
    第6項、第9項規定，不論是否成立職工福利委員會，營利事
    業舉辦員工文康、旅遊活動及聚餐等費用，應先以職工福利
    科目列支，不足時，再以其他費用列支。由此可知，營利事
    業會議所生之費用與員工國內、外旅遊費用報銷依據及列支
    科目均不同。本案上訴人指派員工參與中美墨愛之船高峰會
    議及溫哥華高峰會議，究屬公司業務所必須之會議？或純屬
    該公司員工旅遊性質？影響系爭費用應適用何種規定報列，
    如系爭活動為上訴人公司業務上之會議，則參加會議所生之
    交通費、旅費自無不准列報之理，且如認定為公司業務所必
    需之會議，因與員工旅遊規定無關，自勿庸審酌員工旅遊是
    否全部員工均參加或只部分員工參與之問題。是以本案前提
    必須先釐清上訴人指派員工參與中美墨愛之船高峰會議及溫
    哥華高峰會議，究係參加公司之業務有關之會議，或為舉辦
    員工國外旅遊。上訴人於原審即一再主張：因愛之船高峰會
    議及溫哥華高峰會議，係應國外同業邀請，以各種方式如研
    討、拜會、交誼、講演等與同業主管及績優人員交流、研究
    ，以促使保險業務國際化。且上訴人所舉辦之前開會議，內
    容僅限於會議之相關支出，且均有會議記錄、洽租場地費用
    、遴選績優人員作心得分享等證明文件佐證，並無任何旅遊
    行程，故應予全數核實認列等語，核其主張是否可採，原處
    分及原判決均未加以指駁，亦未敘明不可採之理由，已涉有
    理由不備之違法。次查原判決對本案重要爭點即系爭活動為
    公司業務上會議抑或純屬員工旅遊，未能敘明任何證據或任
    何理由加以認定，遽以系爭活動並非全體員工均可參加為由
    ，而認為員工旅遊，亦有認定事實未憑證據之違法。另查原
    判決維持原處分此部分認定，以：除會議、場地佈置費、總
    務費用等係可直接歸屬於係舉辦會議之費用計81萬5,022元
    ，已予認列外，其餘4,671萬3,738元，均為機票、船艙費、
    住宿費、餐費等旅遊團費，屬員工旅遊費用性質，依首揭財
    政部函釋，計算上訴人87年度福利金總額之40%計4,278萬2,
    656元，減除原列支於文康活動項下之金額1,008萬3,550元
    後之餘額3,269萬9,106元，轉列於職工福利金項下認列，差
    額1,401萬4,632元以其他費用科目認列（歸課員工之薪資所
    得）等情，對同一事項所支出之費用，何以部分費用作為會
    議費用認列，其他部分則全部非屬會議費用，並未敘明任何
    理由，亦有未合。是以上訴意旨據以指摘此部分原判決，求
    為廢棄此部分判決，為有理由，應將此部分原判決廢棄，發
    回原審法院，查明中美墨愛之船高峰會議及溫哥華高峰會議
    之性質，究為公司業務上會議或純屬員工旅遊，或該行程包
    括一部份業務上會議，一部分為員工旅遊，及所支出之費用
    是否可分，可否按比例分攤等事項詳為審酌後，另為適法之
    判決。
七、據上論結，本件上訴為一部分有理由。一部分無理由，爰依
    行政訴訟法第256條第1項、第260條第1項、第255條第1項、
    第98條第3項前段，判決如主文。
中    華    民    國    95    年    3     月    9     日
                  第四庭審判長法  官  高  啟  燦
                              法  官  黃  合  文
                              法  官  林  茂  權
                              法  官  廖  宏  明
                              法  官  楊  惠  欽
以  上  正  本  證  明  與  原  本  無  異
中    華    民    國    95    年    3     月    9     日
                              書記官  彭  秀  玲


司法院資訊處製作；財團法人民間司法改革基金會備份。
